【裁判字號】    95,上更(一),6
【裁判日期】    950719
【裁判案由】    損害賠償
【裁判全文】
臺灣高等法院高雄分院民事判決         95年度上更(一)字第6號
上  訴  人  長旺有限公司
法定代理人  甲○○
訴訟代理人  薛西全律師
            盧兆民律師
被  上訴人  中華郵政股份有限公司高雄郵局
法定代理人  丙○○
訴訟代理人  乙○○
上列當事人間請求損害賠償事件，上訴人對於民國93年4 月14日
臺灣高雄地方法院92年度訴字第1678號第一審判決提起上訴，經
最高法院第1 次發回更審，本院於95年7 月5 日言詞辯論終結，
判決如下：
    主  文
上訴及假執行之聲請均駁回。
第二審及發回前第三審訴訟費用由上訴人負擔。
    事實及理由
一、本件上訴人主張：伊因參加「台灣電力公司屏東營業處88年
    屏北工區配電外線發包工程」（下稱系爭工程）之投標，於
    民國88年1 月2 日，自花蓮郵局以國內快捷郵件將標單（下
    稱系爭郵件）寄出，詎屏東郵局負責郵務稽核之訴外人胡瑞
    光，與參與系爭工程投標之訴外人世越企業有限公司人員林
    傳宗等人基於意思聯絡，於同年1 月3 日晚間8 時許取得系
    爭郵件後，未將系爭郵件送交收件人台灣電力公司屏東營業
    處（下稱台電屏東營業處），反將系爭郵件交與林傳宗等人
    ，由不明人士在系爭郵件信封背面以紅筆註記「長旺」二字
    ，再由胡瑞光於當晚10時10分許送至台電屏東營業處投遞。
    伊投標之標價新台幣（下同）2 億5,600 萬元雖為最低價，
    但因系爭郵件遭註記而判屬無效標，由次低標之世越公司得
    標。被上訴人之使用人胡瑞光卻未經伊指示逕將郵件交付收
    件人以外之第三人，顯未依債之本旨履行，致伊無法得標，
    損失可預期之工程利潤約1 億260 萬8,705 元等情。聲明求
    為命被上訴人給付伊600 萬元及其法定遲延利息，並願供擔
    保為假執行宣告之判決。
二、被上訴人則以：(一)被上訴人並無當事人能力，按上訴人以被
    上訴人為被告起訴，惟被上訴人應無當事人能力，蓋原郵政
    總局已於92年1 月1 日改制，設立中華郵政股份有限公司（
    以下簡稱中華郵政公司），原郵政總局與其所屬機構（包括
    前台灣南區郵政管理局在內），均配合裁撤，其原辦理之各
    項業務，依中華郵政股份有限公司設置條例第3 條第3 項規
    定，自同日起改由中華郵政公司概括承受。從而前台灣南區
    郵政管理局及所轄屏東郵局等之權利義務依法均應由中華郵
    政公司概括承受。投遞系爭郵件之胡瑞光，郵政改制前後均
    任職於屏東郵局，郵政改制後，屏東郵局並非隸屬於被上訴
    人，而係兩者均直接隸屬於中華郵政公司，故胡瑞光並非被
    上訴人之員工。又改制後之中華郵政公司未設任何分公司，
    屏東郵局與被上訴人均僅為中華郵政公司轄下之地區郵局，
    即均為中華郵政公司之分支機構，非中華郵政公司之分公司
    ，依法均無當事人能力。(二)被上訴人於本案並非適格之當事
    人，上訴人以被上訴人為被告起訴，惟查被上訴人並非適格
    之當事人，因為被上訴人僅為中華郵政公司轄下之地區郵局
    ，並無法律依據足認被上訴人得以承受前郵政總局台灣南區
    郵政管理局之權利義務。又如上所述，胡瑞光係任職於屏東
    郵局，郵政改制後，屏東郵局並非隸屬於被上訴人，而係兩
    者均直接隸屬於中華郵政公司，故胡瑞光非被上訴人之員工
    或使用人，應無庸置疑。況且系爭郵件於花蓮郵局交寄，在
    屏東郵局送達，與被上訴人間並無任何之關連。是以本件上
    訴人起訴請求被上訴人賠償損害，被上訴人非適格之當事人
    等語資為抗辯。
三、原審判決上訴人敗訴，其上訴聲明：(一)原判決廢棄。(二)被上
    訴人應給付上訴人600 萬元，及自起訴狀繕本送達翌日起至
    清償日止，按年息百分之五計算之利息。(三)願供擔保，請准
    宣告假執行。被上訴人則聲明：(一)上訴駁回。(二)如受不利判
    決，願供擔保免為假執行。本院前審為上訴人勝訴之判決，
    改判：(一)原審判決廢棄。(二)被上訴人應給付上訴人600 萬元
    ，及自民國92年7 月11日起至清償日止，按年息百分之五計
    算之利息。(三)本判決所命給付，於上訴人以200 萬元為被上
    訴人供擔保後，得假執行。但被上訴人如以600 萬元為上訴
    人預供擔保，得免為假執行。被上訴人不服上開判決提起上
    訴，經最高法院判決：原判決除假執行部分外廢棄，發回本
    院。
四、上訴人於本院審理中將被上訴人中華郵政股份有限公司高雄
    郵局變更為中華郵政股份有限公司，惟被上訴人中華郵政股
    份有限公司高雄郵局不同意其訴之變更。
五、本件程序上兩造爭執事項為(一)被上訴人有無當事人能力？(二)
    被上訴人是否為適格之當事人？(三)上訴人於本審將當事人即
    被上訴人中華郵政股份有限公司高雄郵局變更為中華郵政股
    份有限公司，其訴之變更是否合法？茲分述如下：
六、被上訴人有無當事人能力？
    經查原郵政總局已於92年1 月1 日改制，設立中華郵政股份
    有限公司（以下簡稱中華郵政公司），原郵政總與其所屬機
    構（包括前台灣南區郵政管理局在內），均配合裁撤，其原
    辦理之各項業務，依中華郵政股份有限公司設置條例第3 條
    第3 項規定，自同日起改由中華郵政公司概括承受。從而前
    台灣南區郵政管理局及所轄屏東郵局等之權利義務依法均應
    由中華郵政公司概括承受。投遞系爭郵件之胡瑞光，郵政改
    制前後均任職於屏東郵局，郵政改制後，屏東郵局並非隸屬
    於被上訴人，而係兩者均直接隸屬於中華郵政公司，故胡瑞
    光並非被上訴人之員工。又改制後之中華郵政公司未設任何
    分公司，屏東郵局與被上訴人均僅為中華郵政公司轄下之地
    區郵局，非中華郵政公司之分公司，依法均無當事人能力，
    此業經中華郵政公司95年4 月18日總字第0950200316號函復
    本院附卷可稽（見本院卷第39頁），是被上訴人並無當事人
    能力，堪以認定。
七、被上訴人是否為適格之當事人？
    查被上訴人僅為中華郵政公司轄下之地區郵局，並無法律依
    據足認被上訴人得以承受前郵政總局台灣南區郵政管理局之
    權利義務。又胡瑞光係任職於屏東郵局，郵政改制後，屏東
    郵局並非隸屬於被上訴人，而係兩者均直接隸屬於中華郵政
    公司，故胡瑞光非被上訴人之員工或使用人，應無庸置疑。
    況且系爭郵件於花蓮郵局交寄，在屏東郵局送達，與被上訴
    人間並無任何之關連。是以本件上訴人起訴請求被上訴人賠
    償損害，被上訴人抗辯其非適格之當事人，即屬可採。
八、按原告之訴，其起訴之被告無當事人能力者，法院應駁回之
    ，此觀民事訴訟法第249 條第1 項第3 款規定自明。本件被
    上訴人並無當事人能力，上訴人對其起訴請求，依上開規定
    於法不合，應予駁回。
九、上訴人將被上訴人由中華郵政股份有限公司高雄郵局變更為
    中華郵政股份有限公司，其訴之變更是否合法？
    按在第二審為訴之變更，非經他造同意不得為之，民事訴訟
    法第446 條第1 項定有明文。上訴人於本院審理中將被上訴
    人中華郵政股份有限公司高雄郵局變更為中華郵政有限公司
    ，應係當事人之變更，亦係訴之變更。被上訴人中華郵政股
    份有限公司高雄分公司並無當事人能力，上訴人對之起訴，
    其訴訟為不合法，應予駁回，已如前述。又上訴人上開為訴
    之變更，業據被上訴人表示不予同意（見本院95年7 月5 日
    言詞辯論筆錄），依上開規定，其將被上訴人中華郵政股份
    有限公司高雄郵局變更為中華郵政股份有限公司即非合法。
    上訴人主張其訴之變更為合法云云，尚無足取。
十、綜上所述，上訴人提起本件訴訟及為訴之變更均非合法，上
    訴人請求被上訴人給付600 萬元及遲延利息，即非正當，應
    予駁回，其假執行之聲請，即失所附麗，應併予駁回。原審
    判決上訴人敗訴，理由未從程序予以論究而為實體判決，雖
    有未洽，惟結果一致，核無不合。上訴意旨指摘原判決不當
    ，求予廢棄，非有理由，其假執行之聲請併予駁回。
、本件於程序上認上訴人提起之訴及訴之變更均非合法，予以
    駁回，則兩造於實體上之攻擊防禦方法，於判決結果不生影
    響，無庸逐一審究，併此明。
十二、據上論結，本件上訴為無理由，依民事訴訟法第449 條第1
    項、第78條判決如主文。
中    華    民    國    95    年    7     月    19    日
                            民事第四庭
                                審判長法官   蔡文貴
                                法      官   黃科瑜
                                法      官   徐文祥
以上正本證明與原本無異。
如對本判決上訴，須於判決送達後20日內向本院提出上訴狀，其
未表明上訴理由者，應於上訴後20日內向本院提出上訴理由書（
均須按他造當事人之人數附繕本）。上訴時應提出委任律師或具
有律師資格之人之委任狀，並依附註條文規定辦理。
中    華    民    國    95    年    7     月    20    日
                                書  記  官  吳福連
附註：
民事訴訟法第466條之1：
對於第二審判決上訴，上訴人應委任律師為訴訟代理人，但上訴
人或其法定代理人具有律師資格者，不在此限。
上訴人之配偶、3 親等內之血親、2 親等內之姻親，或上訴人為
法人、中央或地方機關時，其所屬專任人員具有律師資格並經法
院認為適當者，亦得為第三審訴訟代理人。第1 項但書及第2 項
情形，應於提起上訴或委任時釋明之。
                                             A


司法院資訊處製作；財團法人民間司法改革基金會備份。
